【裁判字號】    92,判,789
【裁判日期】    920619
【裁判案由】    勞保
【裁判全文】
最  高  行  政  法  院  判  決                    九十二年度判字第七八九號
    上  訴  人  甲○○
    被 上訴 人  勞工保險局
    代  表  人  乙○○
右當事人間因勞保事件，上訴人對臺北高等行政法院中華民國九十一年四月四日九十
年度訴字第一○四九號判決，提起上訴，本院判決如左：
    主  文
上訴駁回。
上訴審訴訟費用由上訴人負擔。
    理  由
一、本件上訴人在原審起訴主張：（一）被上訴人稱上訴人轉投公務人員保險，係於
    勞工保險條例第七十六條第一項修正公布之前，不得適用上開規定。惟上開規定
    係指「依本條例規定參加勞工保險之年資應予保留」，並未排斥修正前勞工保險
    年資之保留，上訴人申請勞工保險之年資，係依勞工保險條例繳納保險費取得之
    權利，已取得之權利，依民法規定，屆期不請求而逾消滅時效之期間者，亦僅請
    求權消滅而已，權利本身並未消滅，然政府為保護勞工而制定之勞工保險條例，
    反使得勞工原取得之權利消滅，是原處分顯違憲法保障人民權利之規定，亦不符
    合上開條例不分修正前後勞工保險年資均予保留之規定。（二）倘勞工保險被保
    險人於四十七年七月二十一日勞工保險條例公布後即參加勞工保險，嗣於六十八
    年二月二十一日修正公布勞工保險條例第七十六條規定後之七十年一月一日轉投
    公務人員保險，該被保險人自四十七年七月二十一日起至六十八年二月二十一日
    止之原勞工保險年資豈不予保留，而僅得保留六十八年二月二十一日起至七十年
    一月一日止之勞工保險年資，其剝削勞工，不符勞工保險條例第一條規定「為保
    障勞工生活，促進社會安全，制定本條例」之意旨。（三）勞工保險條例於六十
    八年二月十九日公布第七十六條第一項規定外，亦於第二項規定：「前項年資之
    保留辦法，由中央主管機關擬訂，報請行政院核定之。」，則勞工保險年資之保
    留，被上訴人應以中央主管機關所擬定之年資保留辦法作為依據。惟被上訴人除
    自行就上開條例第七十六條第一項規定任意解釋外，捨同條第二項規定而不用，
    顯非依法行政。另原審八十九年度訴字第二九六八號判決見解，亦非適法。（四
    ）參照行政院八十九年十一月十七日台八十九人政給字第二一一一一四號函釋：
    「(一)適用『事務管理規則』之機關學校工友於民國七十二年四月二十九日『事務
    管理規則』修正前，服務五年以上經依法改任職員，於民國八十九年十一月十七
    日仍在職者，得依『事務管理規則』第三百六十一條第一項規定先行辨理工友退
    職。惟依公務人員退休法施行細則第十三條及銓敘部民國八十八年三月五日八八
    台特三字第一七二二○八五號書函規定，其領取退職金之年資，於職員退休時，
    其退休金基數或百分比，應合併計算以不超過最高基數或百分比為限。(二)適用『
    事務管理規則』之機關學校工友服務滿五年以上轉任適用『各機關學校團體駐衛
    警察設置管理辦法」之駐衛警察人員，於民國八十九年十一月十七日以後仍在職
    者，視同轉任編制內職員，得依『事務管理規則』第三百六十一條第一項規定先
    行辦理工友退職，惟其領取退職金之年資，於駐衛警察退職時，其退職金基數，
    應合併計算以不超過最高基數為限。(三)各機關應於前開二類人員先行辦理工友退
    職時，明確告知上開退職（休）金基數需合併計算之規定，並由當事人審慎決定
    ，如經先行辦理工友退職，即不得要求變更。」，行政院人事行政局就工友改任
    職員之類同事件，即依上開函釋辦理，而得溯及既往。是被上訴人不予保留上訴
    人原有勞工保險年資，顯非依法行政，原審八十九年度訴字第二九六八號判決見
    解，亦非適法，為此訴請為撤銷訴願決定及原處分之判決。
二、被上訴人則以：（一）按「被保險人在保險有效期間未曾領得現金給付者，於轉
    任公務員參加公務人員保險時，其原有勞保年資，應予保留，於其年老依法退職
    時，應予分別計算核發應得之老年給付。」六十八年二月二十一日修正施行之勞
    工保險條例第七十六條定有明文。上訴人於六十四年七月一日轉投公務人員保險
    ，依法律不溯及既往原則，並無上開保留年資規定之適用，不得申請保留原有勞
    工保險年資。被上訴人核定其不得保留原有勞工保險年資，上訴人不服，申請審
    議及提起訴願，均遭駁回。（二）按「法律不溯及既往」原則係適用法律之基本
    原則，縱行為後法律作有利於當事人之變更，除法律另有規定外，亦無從溯及適
    用於修正前之舊事實。上訴人轉投公務人員保險後，原有勞工保險契約已不存在
    ，原有年資等權利亦歸消滅。嗣勞工保險條例增訂第七十六條規定，係就適用之
    構成要件及法律效果而為新設規定，並無特別訂明使已失效之權利回復，自無從
    變更原已發生權利消滅之法律效果。上訴人轉投公務人員保險，乃勞工保險條例
    第七十六條規定修訂前之過去事實，與修正後新發生之事實符合該條之構成要件
    ，可生該條規定之法律效果殊不相同。上訴人徒以過去存在之事實與上開規定構
    成要件相符，主張上開規定之法律效果，顯有違誤，此有本院四十九年判字第一
    四○號判例可資參照。（三）換言之，依立法機關之作業慣例，如無特別規定，
    法規範均僅規範公布日後之新事實，倘有溯及適用之考慮時，均於成文法中明白
    揭示，本件既無特別規定，立法本旨應無溯及既往之意思存在，此有原審八十九
    年度訴字第二九六八號判決意旨可資參照。從而，基於法律不溯及既往原則，被
    上訴人無法同意保留上訴人轉投公務人員保險前之勞工保險年資核給所請勞工保
    險老年給付，上訴人須重新加入勞工市場，並投保勞工保險，始符合勞工保險請
    領老年給付條件，並據以申請勞工保險老年給付，但仍不得併入其公務人員之年
    資。況勞保與公保乃不同之保險體系，是否可保留計算，本係政策問題。而勞工
    保險係屬社會保險之一環，保險費率係經精密計算而來，參照修正前勞工保險條
    例第七十六條並無保留年資之規定，就財務觀點而言，倘如上訴人所請准予保留
    勞工保險年資，將造成無法預估之支出，進而危及勞工保險體制之財務狀況。（
    四）勞工保險條例第七十六條第二項所定之子法，僅係細節性之規定，與法律不
    溯及既往原則並不相齟齬。上訴人稱被上訴人捨六十八年二月十九日公布之勞工
    保險條例第七十六條第二項規定：「前項年資之保留辦法，由中央主管機關擬定
    ，報請行政院核定之。」，而就同條第一項為任意解釋云云。惟依勞工保險條例
    第七十六條第二項規定之「勞工保險被保險人轉投軍人保險公教人員保險年資保
    留辦法」，僅係勞工保險條例之子法，其規範意旨係就勞工保險條例作補充性、
    細節性之規定，上訴人既於六十四年七月一日轉投公務人員保險，依法律不溯及
    既往原則，當無勞工保險條例第七十六條第一項規定之適用，是被上訴人並無違
    反勞工保險被保險人轉投軍人保險公教人員保險年資保留辦法之問題。（五）至
    上訴人所述行政院八十九年十一月十七日台八十九人政給字第二一一一一四號函
    釋，就工友改任職員辦理退職者，其退職金給與基數得合併計算乙節。因本件係
    為社會保險之爭議，與公職人員退休金給與之設立目的與性質皆不相同，尚難比
    附援引等語作為抗辯。
三、原審斟酌全辯論意旨及調查證據之結果以：（一））按「被保險人於轉投軍人保
    險、公務人員保險或私立學校教職員保險時，不合請領老年給付條件者，其依本
    條例規定參加勞工保險之年資應予保留，於其年老依法退職時，得依本條例第五
    十九條規定標準請領老年給付。前項年資之保留辦法，由中央主管機關擬訂，報
    請行政院核定之。」為六十八年二月十九日總統令修正公布之勞工保險條例第七
    十六條所規定。（二）本件上訴人係於六十四年七月一日轉投公務人員保險，嗣
    於八十八年六月二十五日向被上訴人申請保留轉投公務人員保險前之勞工保險年
    資。經查，有關轉投公務人員保險前參加勞工保險之年資應予保留之規定，係於
    六十八年二月十九日總統令修正公布之勞工保險條例第七十六條始予增訂，而於
    同年月二十一日起施行，上訴人六十四年七月一日轉投公務人員保險時，並無此
    項規定，且勞工保險條例第七十六條亦無溯及既往之特別規定，依法律不溯及既
    往原則，自不能因上訴人轉投公務人員保險後，法律有該項新規定而溯及既往認
    其已退保之勞工保險年資得予保留。另中央主管機關依勞工保險條例第七十六條
    第二項規定擬訂之「勞工保險被保險人轉投軍人保險公教人員保險年資保留辦法
    」，僅係就勞工保險條例第七十六條第一項作補充性、細節性之規定，與法律不
    溯及既往原則並不牴觸，自亦無原處分違反上開保留辦法之問題。至上訴人所述
    行政院八十九年十一月十七日台八十九人政給字第二一一一一四號函，係就工友
    改任職員辦理退職者，其退職金給與基數得合併計算乙節所為之解釋，與本件為
    勞工保險年資是否保留之爭議，其性質並不相同，尚難比附援引執為本件應保留
    勞工保險年資之論據。因而為上訴人敗訴之判決。
四、本院核原判決依上開規定及說明，尚無違誤。上訴意旨仍執陳詞指摘原判決不法
    。惟按對於高等行政法院判決之上訴，非以其有行政訴訟法第二百四十三條第一
    項及第二項各款所列違背法令為理由不得為之。為行政訴訟法第二百四十二條定
    有明文。本件上訴意旨並未具體指出原判決有行政訴訟法第二百四十三條第一項
    或第二項所列各款之違背法令之理由，其提起上訴，本屬於法無據。況上訴人於
    六十八年二月二十一日勞工保險條例第七十六條修正施行時，已因其早於六十四
    年七月一日轉任公務人員而喪失勞工之身分，早已非勞工保險條例第一條所保障
    之「勞工生活」，而原判決對上訴人所訴，均已詳予剖析論駁，上訴意旨無非上
    訴人持其主觀法律見解之歧異，斤斤指摘，核無足取。從而本件上訴意旨難謂為
    有理由，應予駁回。
據上論結，本件上訴為無理由，爰依行政訴訟法第二百五十五條第一項、第九十八條
第三項前段，判決如主文。
中    華    民    國    九十二      年      六        月    十九        日
                    最 高 行 政 法 院  第 二 庭
                                審 判 長 法  官      陳  石  獅
                                         法  官      吳  明  鴻
                                         法  官      彭  鳳  至
                                         法  官      高  啟  燦
                                         法  官      黃  合  文
右  正  本  證  明  與  原  本  無  異
                                         法院書記官  張  雅  琴
中    華    民    國    九十二      年      六        月    二十六      日


司法院資訊處製作；財團法人民間司法改革基金會備份。
